【裁判字號】    89,上訴,511
【裁判日期】    900417
【裁判案由】    業務過失致死
【裁判全文】
臺灣高等法院高雄分院刑事判決          八十九年度上訴字第五一一號
    上  訴  人
    即  被  告  乙○○
    選任辯護人  蘇吉雄  律師
                陳雅娟
    上  訴  人
    即  被  告  丙○○
    選任辯護人  吳建勛  律師
                江雍正
                游雪莉
右上訴人因業務過失致死案件，不服臺灣高雄地方法院八十七年度訴字第四二號中華
民國八十九年三月三日第一審判決（起訴案號：臺灣高雄地方法院檢察署八十六年度
偵字第二四七０六號），提起上訴，本院判決如左：
      主      文
原判決撤銷。
丙○○從事業務之人，因業務上之過失致人於死，處有期徒刑月，如易科罰金，以
佰元折算壹日，緩刑貳年。
乙○○無罪。
      事      實
一、爰年滿三歲之王源富（民國八十二年三月二十五日生），於八十五年七月二十九
    日中午二時許，因發生嘔吐、肚子痛，先至泉安中醫診所就診，服藥無效後，又
    送至林邊順仁醫院診治，給與止吐消除腹漲藥物後，於次日（三十日）凌晨一時
    許，又因嘔吐、肚子痛，由其母丁○於當日（三十日）凌晨二時五分許，送王源
    富至高雄縣長庚紀念醫院高雄分院小兒科急診室，由醫師乙○○診治，經在院觀
    察二小時二十五分鐘，准王源富回家，病童王源富返家後，於當日（三十日）上
    午七時三十分再度嘔吐，送至高雄市健新醫院，由醫師丙○○診治，丙○○身為
    醫師，從事醫療業務，應注意病人之身體狀況，知病童王源富已經長庚醫院醫師
    診治無效，而依當時病童王源富已全身藏器發炎情形，應能注意其臨床上症狀徵
    候，未提高警覺，竟疏未注意，未為必要之臨床檢查及血液檢驗，僅為腹部超音
    波檢查，發現腸蠕動減低，逕診斷為急性腸胃炎，僅住院觀察，王源富住院時亦
    未為詳細之診斷，嗣王源富於第三日（三十一日）上午九時許出院後，其重要之
    藏器繼續發炎，致罹患亞急性或慢性全身感染，持續漫延，心臟受到影響，於八
    十五年七月三十一日上午十一時再度嘔吐，家長準備送高雄榮民總醫院看病時，
    途中王源富已全身無力，臉色發白，嘴唇發紫，緊急送至阮綜合醫院，半途中於
    八十五年七月三十一日中午十四時十分許死亡。
二、案經屏東地方法院檢察署檢察官分案呈送台灣高等法院高雄分院檢察署核轉臺灣
    高雄地方法院檢察署檢察官偵查起訴。
      理      由
甲、被告丙○○部分
一、訊據上訴人即被告丙○○辯稱：該病童自始至終之臨床症狀只有嘔吐及腹痛，其
    二天內經四位醫師診斷，均無人判斷為敗血症，並均認定為急性腸胃炎，即證被
    告所言不虛，衛生署之鑑定意見依解剖結果反推病童就診當時可能之情形，完全
    忽略臨床醫師之病歷記載，實難謂無誤。病童在被告丙○○之醫院就診時所測得
    之體溫、呼吸、心跳皆正常，且被告亦已為聽診、觸診，均正常，病童住院期間
    ，護士亦繼續測量病童之心跳等，僅因未發現異常，護士未將之詳細記載，可見
    被告丙○○已盡該注意之事項，自不能以本案之特例，而苛求被告提高注意義務
    ，聲請將本件送台灣大學醫學院病理科鑑定是否完全符合敗血症之診斷。
二、經查：
（一）本件病童王源富於八十五年七月二十九日十二時許病發，發生嘔吐、肚子痛，
      經四度送醫治療，於第三日（三十一日）十四時十分許死亡之事實，已經告訴
      人即病童之母丁○於偵審中陳述甚甲，且有病歷表二份及台灣屏東地方法院檢
      察署相驗屍體證甲書及驗斷書各一紙在卷可稽，而死者王源富經台灣高等法院
      檢察署法醫中心（下稱法醫中心）解剖鑑定結果，內部觀察，心臟之心包腔出
      現瀰漫性沾連，心內膜局部失去光滑，並沾有壞死物質，肺臟間質充血，輕微
      水腫，餘無異樣，資不載甲，解剖發現，心肌及心內膜發炎，腦膜炎，顯微鏡
      觀察，心內膜發炎及心肌發炎，腎臟充血，濁種，局部發炎組織浸潤，腦充血
      ，局部腦膜增厚，並伴有急慢性發炎細胞出現，蜘蛛膜之血管有少量之發炎細
      胞，胃非特異性胃炎，肺呈現肺炎現象，對死者死亡之看法，死者全身有多種
      器官出現因感染所造成之發炎，雖無法查出致病之菌種，應為感染而造成敗血
      症死亡，腦膜及心臟之病兆，則因菌血症所造成，胃腸道之感染是造成死者腹
      瀉之原因等情。足認死者王源富雖然症狀為嘔吐及肚子痛，但係全身臟器發炎
      ，並非罹患急性腸胃炎，被告及丙○○之對死者王源富之診斷有誤，概可認定
      。
（二）對王源富之死亡原因，第一次由法醫中心鑑定為敗血症及菌血症所造成，第二
次由行政院衛生署醫事審議委員會（下稱衛生署）鑑定意見認係細菌感染嚴重
      而致敗血症而死亡，第三次鑑定意見，亦認係細菌感染致敗血性休克而死亡，
      第四次鑑定意見則為，亞急性或慢性全身感染，由於感染持續漫延，心臟受到
      影響而死亡，並非死於急性細菌性感染所造成之敗血症休克，查本件死者王源
      富經解剖檢驗，並未查出致病菌種，有法醫中心鑑定書在卷可稽，衛生署第四
      次鑑定意見，認王源富非死於急性細菌性感染所造成敗血性休克，而是亞急性
      或慢性全身感染，由於感染持續漫延，心臟受到影響而死亡，與死者解剖結果
      ，全身臟器發炎感染，心內膜及心肌發炎現象，及前述並無致病菌種情事，認
      死者係敗血症而死亡，較無依據，而以衛生署第四次鑑定王源富之死亡原因意
      見符合事實狀況，況衛生署歷經前面三次之鑑定，於第四次所為之鑑定，當時
      前面三次鑑定結論之疏失有更深入嚴謹之修正，自應以此為認定之依據；至於
      本院雖依被告聲請，將王童死因再送台大醫學院法醫學科鑑定，據鑑定報告書
      （法醫鑑字第九０－００一號）鑑定結論記載：「死者係有潛在性的心臟血管
      閉鎖性阻塞的疾病（可能是川崎氏病所致），加上細菌性感染而最後造成敗血
      性休克死亡」，此結論略同於前述第三次鑑定意見，而被告辯護人質疑此結論
      之正確性，要求傳訊鑑定人員到案說甲（3.聲請調查證據），然此結論被
      告既有所質疑，本院亦不以之為認定之依據，自無傳訊鑑定人員必要，併此
      甲。
（三）王源富自病發後，二天內即死亡，有相驗屍體證甲書及驗斷書可稽，然王源富
      死前全身無力，臉色發白，嘴唇發紫，已經告訴人丁○陳述甚甲，死亡時全身
      重要臟器均發炎，依常理推論，如此嚴重之病情，在早先幾個小時內完全沒有
      跡象可循的機會很小，雖然被告丙○○檢查病童王源富之生命現象正常，體溫
      正常，意識清楚，有其病歷表可稽，但王源富確係全身急慢性發炎，心包腔瀰
      漫性沾連，整個病程至少經歷二天，被告丙○○診治時，應已有一些徵候暗示
      有隱藏更嚴重之問題，自應作必要之檢查，尤其死者王源富於上午九時出院，
      當日中午二時十分許即死亡，出院不足五小時即死亡，益證其全身感染極嚴重
      ，被告丙○○臨床檢查王源富之病況，顯然不確實，其所稱體溫正常，活動力
      正常等情，與事實不符，可認定並未盡其應有之注意，逕以嘔吐及肚子痛之症
      狀，遽認定為急性腸胃炎，未再注意其他器官之狀況，死者住院期間，亦未隨
      時注意王源富之病況，一直認定病患王源富為腸胃炎，失去查甲王源富其他器
      官是否發炎之機會，而病童之母丁○陪子王源富多次就醫，依常情應會告知醫
      師前次就醫情形，被告丙○○因醫療疏忽，致王源富死亡，其有過失，已可認
      定。
三、按被告身為醫師，自應注意診治病患，其於前揭時地診治王源富時，應注意診查
    ，依當時情形又無不能注意之情事，竟疏未注意提高警覺為適當之檢查，致使病
    童王源富之全身發炎，未能及時發現，予以治療，其有過失，應可認定。王源富
    因被告未能正確診治，致其全身臟器發炎，引起心臟發炎死亡，王源富之死亡與
    被告之過失，有相當因果關係，事證甲確，被告犯行堪以認定。
四、本件被告丙○○係醫師，此據其供甲在卷，為從事業務之人，其醫療過失致人於
    死，核其所為，係犯刑法第二百七十六條第二項之業務過失致人於死罪。原審據
    以論罪科刑，固非無見，惟查刑法第四十一條業經於九十年一月十日修正公布，
    將得易科罰金之犯罪，由犯最重本刑為三年以下有期徒刑以下之罪，修正為犯最
    重本刑為五年以下有期徒刑以下之刑之罪，本件被告所犯為最重本刑五年以下有
    期徒刑之過失致死，且原判決科處有期徒刑三月，符合上開修正後刑法第四十一
    條之規定，原判決未及適用，未諭知易科罰金之標準，自有未合，被告上訴意旨
    仍否認犯罪，雖無理由，然原判決既有上開可議之處，自屬無可維持，仍由本院
    將原判決此部分予以撤銷改判，爰審酌被告之素行，犯罪之動機、目的、手段，
    所生危害及犯後態度等一切情狀，量處如主文所示之刑，並諭知易科罰金之折算
    標準。末查，被告事後已與被害人家屬達成和解，賠償被害人之家屬，此有和解
    書乙份在卷可憑且未曾受有期徒刑以上刑之宣告，有臺灣高雄地方法院檢察署刑
    案查註記錄表附卷可按，經此教訓，應知警惕，當無再犯之虞，本院認其所受之
    宣告刑以暫不執行為適當，爰併諭知緩刑二年，以勵自新。
乙、被告乙○○部分：
一、公訴意旨略以被告乙○○係長庚紀念醫院高雄分院醫師，為從事醫療業務之人，
    ，於八十五年七月三十日凌晨二時五分，在急診室診治病童王源富，未及時做必
    要之檢查、檢驗，致王童因細菌感染而致敗血症死亡，因認被告觸犯刑法第二百
    七十六條第二項業務過失致死罪等情。
二、公訴人認被告有前述罪嫌，不外據被害人丁○陳述歷歷，復有台灣高檢署法醫中
    心八十五年十二月十六日高檢醫鑑字第六七六號鑑定書及行政院衛生署八十六
    年九月六日衛署醫字第八六０五四九七三號函送之醫事審議委員會鑑定書各乙份
    附卷可按，雖非無見；惟訊據上訴人即被告乙○○否認有何過失，辯稱王源富到
    院時（即症狀開始後十二小時）測得體溫（口溫）為三十五點八度Ｃ，仍屬正常
    體溫下限內，其臨床出現之症狀皆為腸胃炎（腹痛及嘔吐），未曾出現任何敗血
    症初期之典型徵象發燒、冷顫、呼吸急促、心跳加快、意思模糊等，且其解剖報
    告，除發現心臟、腦膜及腸胃道有急慢性發炎外，經進一步細菌培養，皆未有結
    果，並無細菌性敗血症之徵候，基於對腹痛症狀，懷疑係初期急性胃腸炎或大便
    屯積，乃給與病患王源富腹部Ｘ光、通常腸及在急診室二小時的醫療處置，於病
    患腹痛獲得改善後，才同意出院，被告依病童王源富所顯現之症狀及其主訴，所
    為之檢查及治療方法均無任何疏失，且王源富出院後，未再回院診治，而由丙○
    ○醫師醫療，與被告乙○○之醫療應分別判斷。雖然事後鑑定王源富因罹患亞急
    性或慢性全身感染之敗血症，感染持續漫延，心臟受到影響而死亡，王源富僅在
    長庚醫院停留二個小時，而中間又至健新醫院住院二天，病童王源富在經過二日
    之病程變化，實非被告乙○○依其診察當時之情況所能預見（即無法注意），被
    告對病童整個病程發展，僅短暫介入，並已盡其注意義務。在長庚醫院時，護士
    錢淑芳對病童填製護理評估表，顯示病童意思清楚脈搏規則、呼吸應正常、腸蠕
    動快、腹部軟、排尿正常、皮膚溫軟、活動力正常等，鑑定意見認整個病程已進
    行至少二天，被告診治時應已有一些症候暗示隱藏更嚴重之問題，應及時作必要
    之檢查，顯係擬制推測之詞。衛生署多次鑑定意見對病童之死亡原因認定不一，
    可見此案例判斷上之困難性，依對病童情況，檢查正常，無法事先預知嚴重感染
    或敗血症，依一般醫療常規，醫師亦無需對病童作抽血檢查為細菌培養，本件被
    告乙○○自無任何醫療過失可言等情。
三、經查王童係於八十五年七月三十日凌晨二時五分由其母丁○帶到長庚醫院急診室
    ，當時除了主訴腹痛、嘔吐兩次外，身體檢查皆屬正常，依王童生命跡象之護理
    紀錄（見偵查卷第19.頁）顯示病患王童在長庚醫院時意識清醒，脈膞規則、呼
    吸音正常、腸蠕動快、腹部軟、排尿正常、皮膚溫暖、活動力正常，並無敗血症
    之典型徵象即：發燒、呼吸急促、心跳加快、低體溫、嗜睡、躁動、意識模糊等
    嚴重細菌感染等臨床表現。而依Ｘ光檢查結果其腹部結腸處有大便屯積、沒有腸
    腫漲及麻痺性腸阻塞之情形，經被告乙○○施以照腹部Ｘ光、灌腸後，觀察二小
    時餘，至病患王童之嘔吐及腹痛症狀消除後始出院，業經證人即王童之母王雪於
    原審證述屬實（見原審11.3.審判筆錄）。雖護理記錄記載王童當時體溫三十五
    點八度Ｃ，前揭（甲部分）衛生署（第四次）之鑑定報告並謂此種低溫有可能是
    某些病症的表現，最好仔細觀察或作進一步檢查，進而認定被告在診治病童時，
    並沒有執行任何檢驗包括血球、發炎指數等，臨床觀察也不詳盡，難謂已善盡所
    有該注意之事項；縱認被告有此項醫療疏忽，但此醫療疏忽，與王童之死亡，是
    否有因果關係，如無因果關係，即不應令負過失致死刑責，按王童出院後於同日
    早上五、六點左右再度嘔吐，故於七點卅分再送至健新醫院由共同被告丙○○醫
    師醫治，並囑其住院觀察直至隔日即7.始出院，病童在健新醫院前後住了一
    天，在此一天，丙○○疏於必要之醫療檢查，致王童出院後不久即死亡，則王童
    之死，顯係丙○○之疏忽所致，已如前述，被告短暫介入王童之醫療，事後既經
    其他醫師之治療，則王童之死，顯與當初被告醫療之疏忽無因果關係，自不應令
    負過失致死刑責，此外又查無其他任何積極之證據，足認被告有上述犯行，原審
    不察，遽予論罪科刑，自有未洽，被告上訴為有理由。原審判決此部分應予撤銷
    改判，另為無罪之諭知。
據上論斷，應依刑事訴訟法第三百六十九條第一項前段、第三百六十四條、第二百九
十九條第一項前段、第三百零一條第一項、刑法第二百七十六條第二項、第七十四條
第一款、第二條第一項前段、第四十一條，罰金罰鍰提高標準條例第一條前段、第二
條，判決如主文。
本案經檢察官邱榮藏到庭執行職務。
中    華    民    國      九十      年       四       月       十七     日
                              臺灣高等法院高雄分院刑事第九庭
                                  審判長法官  張甲松
                                        法官  任森銓
                                        法官  江泰章
右正本證甲與原本無異。
如不服本判決，應於判決送達後十日內向本院提出上訴狀，其未述理由者並應於提
出上訴狀後十日內向本院補提理由書（應附繕本)。
                                      書記官  黃一秋
中    華    民    國      九十      年       四       月       十八     日
附錄：本判決論罪科刑法條：
刑法第二百七十六條第二項
從事業務之人，因業務上之過失犯前項之罪者，處五年以下有期徒刑或拘役，得併科
三千元以下罰金。
                                                                   Ａ


司法院資訊處製作；財團法人民間司法改革基金會備份。
